臺灣臺中地方法院民事判決　九十年度婚更字第三號
　　原　　　告　乙○○
　　被　　　告　甲　○
右當事人間請求離婚事件，本院判決如左：
　　主　　文
准原告與被告離婚。
原告其餘之訴駁回。
訴訟費用由被告負擔。
　　事　　實
甲、原告方面：
壹、聲明：
一、先位聲明：求為判決確認原告與被告之婚姻關係不存在。
二、備位聲明：如主文第一項所示。
貳、陳述：
一、先位聲明部分：
　　兩造原為夫妻，於民國五十九年八月二十二日協議離婚，依七十一年一月四日修正前之
　　舊法，兩願離婚僅須當事人離婚之合意並有書面及二人以上之証人簽名即成立生效，是
　　兩造之婚姻關係於五十九年八月二十二日即因合意離婚而消滅，惟被告否認之，爰依法
　　提起確認兩造婚姻關係不存在之訴。
二、備位聲明部分：
　　倘原告先位聲明無理由，則原告因前妻逝世後與被告結婚，原期能營造一個完整幸福之
　　家庭，詎被告於婚後十年即因與原告前妻所生之子女細故而與原告發生口角，並因此而
　　不願返家，兩造於五十九年即書立離婚協議書，被告於六十年間攜帶三男黃俊堂離家後
　　，從未過問家庭之一切是否安好，兩造業已分居長達三十多年，顯難以維持婚姻，為此
　　請求依民法第一千零五十二條第一項第五款、第二項判決離婚。
參、證據：提出戶籍謄本二份、離婚書一件為證，並聲請訊問證人黃紅微。
乙、被告方面：
壹、聲明：原告之訴均駁回。
貳、陳述：離婚協議書是請代書寫的，當時協議書是由代書寫好，拿給伊簽名，証人伊與原
　　告均不認識。伊並未攜子離家，而係原告自行搬離原住所，棄被告及子黃俊堂不顧，原
　　告之子女亦未至被告處接被告至原告新家居住，實係原告遺棄被告。
　　理　　　由
一、本件原告起訴主張兩造原為夫妻，於五十九年八月二十二日協議離婚，依七十一年一月
　　四日修正前之舊法，兩願離婚僅須當事人離婚之合意並有書面及二人以上之証人簽名即
　　成立生效，是兩造之婚姻關係於五十九年八月二十二日即因合意離婚而消滅，惟被告否
　　認之，爰依法提起確認兩造婚姻關係不存在之訴；倘原告先位聲明無理由，則兩造於五
　　十九年即書立離婚協議書，被告於六十年間攜帶三男黃俊堂離家後，從未過問家庭之一
　　切是否安好，兩造業已分居長達三十多年，顯難以維持婚姻，為此請求依民法第一千零
　　五十二條第一項第五款、第二項判決離婚。被告則以離婚協議書是伊請代書寫的，當時
　　協議書是由代書寫好，拿給伊簽名，証人伊與原告均不認識。伊並未攜子離家，而係原
　　告自行搬離原住所，棄被告及子黃俊堂不顧，原告之子女亦未至被告處接被告至原告新
　　家居住，實係原告遺棄被告云云置辯。
二、經查原告主張兩造於五十九年簽立離婚協議書之事實，業據其提出離婚協議書為証，並
　　為被告所不爭執，固可信為真實，惟被告辯稱離婚協議書上之証人伊與原告均不認識，
　　且係代書簽好，才拿給伊簽名云云。按修正前民法第一千零五十條兩願離婚應以書面為
　　之，並應有二人以上証人之簽名，旨在確實証明當事人有離婚之合意，而非出於抑勒或
　　受騙。是以此項証人應須有行為能力並親自在場，而願為証明者為限，既係不可代替，
　　自不容授權他人代理而為証明（最高法院六十九年台上第一０五號判決意旨可參）。復
　　查兩造於五十九年協議離婚時，証人許聰明、李金明二人均不在場，且兩造均不認識，
　　此為兩造所不爭執，是該二名証人既不確知兩造當事人有無離婚之協議，即便在兩造之
　　協議書上簽名為証明人，尚難謂已具備上開法定方式，揆諸前揭說明，自無效力可言。
　　系爭離婚協議書既無效力，則原告依此主張兩造婚姻關係已不存在，自無理由，應予駁
　　回。
三、本件原告以先位聲明經本院認無理由而予駁回為停止條件，提起備位聲明，而原告前開
　　先位之訴業經本院以無理由駁回，已如前述，是備位之訴之停止條件成就，本院自應就
　　原告所提起之備位之訴裁判，此合先敘明。按婚姻乃一男一女之兩性結合，以組織家庭
　　，共同生活為目的。故有足以破壞共同生活或難以維持共同生活之情事發生，允宜許其
　　離婚以消滅婚姻關係。七十四年六月三日修正公布之民法親屬編，就裁判離婚之原因，
　　為應實際需要，參考各國立法例，增設民法第一千零五十二條第二項，明定有同條第一
　　項以外重大事由，難以維持婚姻者，亦得請求離婚。是對於家庭生活之美滿幸福，有妨
　　礙之情形，即得認其與此之所謂難以維持婚姻之重大事由相當（最高法院著有七十九年
　　臺上字第一０四０號判決足資參照）。經查，本件原告主張與被告間婚姻關係尚存在，
　　被告確實未與被告履行同居達三十年，業據提出戶籍謄本二份為證，並據證人即原告之
　　女、被告之繼女黃紅微於本院審理時到庭證稱：「被告住在原來的家裡，我們因買新房
　　子全部搬出來，我們去接她，但她不願出來，繼續住在合作大樓」（詳本院九十年三月
　　二十九日言詞辯論筆錄），復於台灣高等法院台中分院調查時亦証稱：「後來我買新房
　　子，我有邀請他們搬出去一起住，結果我父親與二個弟弟搬出來跟我住，黃俊堂（被告
　　所生之子）有搬出來住了一個多月才又搬回去」（詳台灣高等法院台中分院九十年家上
　　字第九三號九十年九月七日準備程序筆錄），顯見被告辯稱原告之子女未至被告處接被
　　告至原告新家居住云云實不可採，且被告亦未舉証以實其說，亦難遽認被告之辯稱可採
　　。復依兩造於五十九年即已書立之離婚書，雖該離婚書如前所述，因証人之故未能具備
　　法定要件而未生效力，兩造婚姻仍屬存在，然兩造之婚姻實係名存實亡，再參以兩造近
　　三十年未同居之情以觀，依社會通常觀念，應堪認已屬民法第一千零五十二條第二項前
　　段所稱難以維持婚姻之重大事由。復按七十四年六月三日修正公布之民法第一千零五十
　　二條增列第二項規定：有前項以外之重大事由，難以維持婚姻者，夫妻之一方得請求離
　　婚。但其事由應由夫妻之一方負責者，僅他方得請求離婚。其但書部分參照修正理由說
　　明，係求公允始增設該但書之規定，故難以維持婚姻之重大事由，夫妻雙方均須負責時
　　，應比較量雙方之有責程度，僅責任較輕之一方，得向責任較重之他方請求離婚，如雙
　　方之有責程度相同，則雙方均得請求離婚，始符公平（最高法院九十年度台上字第二一
　　九三號裁判意旨可參），本件如前所述，兩造依五十九年書立之離婚協議書及未同居三
　　十年等情，已可認雙方有難以維持婚姻之重大事由，且此事由亦難証明僅由原告一方負
　　責，從而，本件原告據以主張依民法第一千零五十二條第二項之規定，訴請離婚，依前
　　揭說明，自有理由，應予准許。本件既准兩造離婚，則原告仍依據民法第一千零五十二
　　條第一項第五款之規定訴請離婚，為請求權之競合，本院自毋庸再予審認，附此敘明。
參、據上論結，本件原告先位之訴為無理由，備位之訴為有理由，依民事訴訟法第七十九條
但書，判決如主文。
中　　　　華　　　　民　　　　國　 九十一　 年　　　三　　　 月　　二十一　　 日
　　　　　　　　　　　　　　　　臺灣臺中地方法院家事法庭
~B法　　　官　涂秀玲
右為正本係照原本作成
如對本判決上訴應於判決送達後廿日內向本院提出上訴狀
中　　　　華　　　　民　　　　國　 九十一　 年　　　三　　　 月　　二十二　　 日
~B法院書記官
